【裁判字號】    92,訴,135
【裁判日期】    981021
【裁判案由】    分割共有物
【裁判全文】
臺灣高雄地方法院民事判決               92年度訴字第135號
原      告  黃○○
            宙○○
共      同  施秉慧律師
訴訟代理人  焦文城律師
被      告  宇○○
被      告  地○○
兼共同訴訟  天○○
代理人
被      告  Ｃ○○○
被      告  乙○○○
上一人訴訟  Ｄ○○
代理人
被      告  Ｂ○○即
            黃瑞金之承受訴訟人
被      告  玄○○○
被      告  巳○○（原名黃國正）
被      告  申○○
被      告  未○○即
            辰○○之承受訴訟人
被      告  酉○○即
            辰○○之承受訴訟人
被      告  癸○○即
            黃炳昌之承受訴訟人
被      告  庚○○即
            黃炳昌之承受訴訟人
被      告  丑○○即
            黃炳昌之承受訴訟人
被      告  寅○○即
            黃炳昌之承受訴訟人
被      告  Ｅ○○○即住台南市○區○○街22號7樓之2
            黃炳昌之承受訴訟人
被      告  己○○即
            黃炳昌之承受訴訟人
被      告  午○○即
            黃炳昌之承受訴訟人
被      告  子○○
                        10號
被      告  壬○○
                        號
被      告  辛○○
被      告  戊○○
被      告  卯○○
被      告  亥○○
被      告  戌○○
上四人共同  丁○○
訴訟代理人
上四人共同  柯怡如律師
訴訟代理人
上列當事人間分割共有物事件，本院於民國98年9 月30日言詞辯
論終結，判決如下：
  主  文
一、被告宇○○、天○○、地○○、Ｃ○○○、乙○○○應就被
    繼承人黃瑞斌所有坐落高雄縣美濃鎮○○段五二四地號土地
    之應有部分三百六十分之九辦理繼承登記。
二、被告天○○應就被繼承人黃瑞金所有坐落高雄縣美濃鎮○○
    段五二四地號土地應有部分三百六十分之九辦理繼承登記。
三、被告玄○○○、巳○○（原黃國正）、申○○、未○○及酉
    ○○應就被繼承人黃建喜所有坐落高雄縣美濃鎮○○段五二
    四地號土地應有部分八分之一辦理繼承登記。
四、被告癸○○、庚○○、丑○○、寅○○、Ｅ○○○、己○○
    、午○○應就被繼承人黃炳昌所有坐落高雄縣美濃鎮○○段
    五二四地號土地應有部分八分之一辦理繼承登記。
五、兩造（被告Ｂ○○除外）共有坐落高雄縣美濃鎮○○段五二
    四地號土地准予分割，分割方法為如附圖所示丙２方案之Ｂ
    部分（面積一百五十六點九一平方公尺）分歸原告黃○○及
    宙○○按附表分割後應有部分比例維持共有，Ａ部分（面積
    一百五十六點九七平方公尺）分歸被告戊○○、卯○○、亥
    ○○及戌○○按附表分割後應有部分比例維持共有。Ｃ部分
    （面積七十八點二四平方公尺）分歸被告癸○○、庚○○、
    丑○○、寅○○、Ｅ○○○、己○○及午○○按附表分割後
    應有部分比例維持共有。Ｄ部分（面積七十八點二四平方公
    尺）分歸由被告子○○、壬○○及辛○○按附表分割後應有
    部分比例維持共有。Ｅ部分（面積七十八點二四平方公尺）
    分歸由被告玄○○○、巳○○、申○○、未○○及酉○○按
    附表分割後應有部分比例維持共有。Ｆ部分（面積七十八點
    二五平方公尺）分歸由被告宇○○、天○○、地○○、Ｃ○○○及乙○○○按附表分割後應有部分比例維持共有。Ｇ部
    分（面積二十三點一平方公尺）分歸由上開分得Ｃ、Ｄ、Ｅ
    、Ｆ部分之被告依其等應有部分比例維持共有。Ｈ部分（面
    積二十七點五六平方公尺）分歸由上開分得Ａ部分之被告及
    Ｂ部分之原告按其等之應有部分比例維持共有。
六、原告其餘之訴駁回。
七、訴訟費用由兩造（被告Ｂ○○除外）依附表所示應有部分比
    例負擔。
  事實及理由
甲、程序方面：
一、按當事人死亡者，訴訟程序在有繼承人、遺產管理人或其他
    依法令應續行訴訟之人承受其訴訟以前當然停止。又第168
    條至第172 條及前段所定之承受訴訟人於得為承受時，應即
    為承受訴訟之聲明。他造當事人，亦得聲明承受訴訟。民事
    訴訟法第168 條及第175 條分別定有明文。經查：
  1.本件訴訟繫屬後，被告黃瑞斌於民國92年1 月22日死亡，有
    除戶戶籍謄本附卷可稽（卷一第99頁）。其法定繼承人為被
    告宇○○、天○○、Ｃ○○○、乙○○○、黃瑞金、地○○
    等六人。又被告黃瑞金繼承後，於94年1 月10日死亡，有除
    戶戶籍謄本附卷可稽（卷二第424 頁），法定繼承人為天○○，有本院96年度繼字第2709號卷可佐。
  2.被告黃炳昌於94年1 月13日死亡，有除戶戶籍謄本附卷可稽
    （卷二第430 頁）。其法定繼承人為Ａ○○○、癸○○、庚○○、丑○○、寅○○、Ｅ○○○、己○○及午○○等八人
    ，有繼承系統表附卷可稽（卷二第440 頁以下）。又黃蕭葵
    妹繼承後，於96年8 月11日死亡，因黃蕭葵妹為黃炳昌之配
    偶，其法定繼承人為癸○○、庚○○、丑○○、寅○○、Ｅ
    ○○○、己○○及午○○等七人。
  3.黃建喜於起訴前之78年12月5 日死亡，其法定繼承人為被告
    黃榮華及辰○○，渠等繼承後，其中黃榮華於起訴前之85年
    10月4 日死亡，其法定繼承人為被告玄○○○、巳○○（原
    名黃國正，下稱巳○○）及申○○，另被告辰○○則於96年
    3 月25日過世，其法定繼承人則為未○○及酉○○，有戶籍
    謄本附卷可憑（卷一第23頁以下、卷六第236 至238 頁及第
    300 頁以下）。
  4.故原告聲明被告癸○○、庚○○、丑○○、寅○○、Ｅ○○○、己○○及午○○等人，及天○○，未○○及酉○○，分
    別承受黃瑞斌、黃炳昌、黃瑞金、辰○○及黃蕭葵妹部分之
    訴訟，依前揭規定，核無不合，應予准許，合先敘明。
二、本件被告天○○、宇○○、Ｃ○○○、乙○○○、玄○○○
    、巳○○、申○○、未○○、酉○○、癸○○、庚○○、丑
    ○○、寅○○、Ｅ○○○、己○○、午○○、子○○、壬○○、辛○○、Ｂ○○等人均未於言詞辯論期日到場，核無民
    事訴訟法第386 條各款所列情形，爰依原告聲請，由其一造
    辯論而為判決。
乙、實體方面：
一、原告主張：坐落高雄縣美濃鎮○○段524 地號土地（下稱系
    爭土地），為原告黃○○、宙○○、訴外人黃建喜（歿）、
    黃炳昌（歿）、被告子○○、壬○○、辛○○、戊○○、卯
    ○○、亥○○、戌○○、宇○○、黃瑞斌（歿）、天○○、
    黃瑞金（歿）及地○○所共有，其等應有部分分別為8 分之
    1 、8 分之1 、8 分之1 、8 分之1 、24分之1 、24分之1
    、24分之1 、16分之1 、16分之1 、16分之1 、16分之1 、
    360 分之9 、360 分之9 、360 分之9 、360 分之9 及360
    分之9 。黃建喜於78年12月5 日死亡，由黃榮華、辰○○
    繼承後，其中黃榮華於85年10月4 日死亡，由玄○○○、巳
    ○○及申○○共同繼承之，另辰○○於96年3 月25日死亡，
    由未○○及酉○○共同繼承之。黃炳昌於94年1 月13日死
    亡，由Ａ○○○、癸○○、庚○○、丑○○、Ｅ○○○、己○○、午○○及寅○○共同繼承。嗣黃蕭葵妹繼承後，於96
    年8 月11日死亡，由癸○○、庚○○、丑○○、Ｅ○○○、
    己○○、午○○及寅○○共同繼承之。黃瑞斌於92年1 月
    22 日 死亡，由宇○○、黃瑞金、天○○、地○○、周黃美
    香及乙○○○共同繼承之。黃瑞金繼承後，於94年1 月10
    日死亡，由天○○繼承之。上開繼承人繼承系爭土地後，均
    尚未辦理繼承登記。又系爭土地依使用目並無不能分割之情
    事，兩造亦無關於系爭土地不能分割之約定或分割協議，爰
    依民法第823 條、824 條規定，提起本件訴訟，請求黃建喜
    、黃炳昌、黃瑞斌及黃瑞金之繼承人辦理繼承登記後，裁判
    分割系爭土地。並聲明：(一)被告宇○○、天○○、地○○、
    Ｃ○○○、乙○○○、Ｂ○○（繼承黃瑞金）應就被繼承人
    黃瑞斌所有系爭土地之應有部分360 分之9 辦理繼承登記。
    (二)被告Ｂ○○或天○○應就被繼承人黃瑞金所有系爭土地應
    有部分360 分之9 辦理繼承登記。(三)被告玄○○○、巳○○
    、申○○、未○○及酉○○應就被繼承人黃建喜所有系爭土
    地應有部分8 分之1 辦理繼承登記。(四)被告癸○○、庚○○
    、丑○○、Ｅ○○○、己○○、午○○、寅○○應就被繼承
    人黃炳昌持有系爭土地應有部分8 分之1 辦理繼承登記。(五)
    系爭土地准予分割，分割方法為：(1)如附圖丙１所示Ｆ部分
    ，面積78.25 平方公尺，分割由被告宇○○、Ｂ○○、天○○、地○○、Ｃ○○○及乙○○○按附表所示分割後應有部
    分比例保持共有。(2)如附圖丙１所示Ｅ部分，面積78.24 平
    方公尺，分割由被告玄○○○、巳○○、申○○、未○○及
    酉○○按附表所示分割後應有部分比例保持共有。(3)如附圖
    丙１所示Ｄ部分，面積78.24 平方公尺，分割由被告子○○
    、壬○○及辛○○按附表所示分割後應有部分比例保持共有
    。(4)如附圖丙１所示Ｃ部分，面積78.24 平方公尺，分割由
    被告癸○○、庚○○、丑○○、Ｅ○○○、己○○、午○○
    及寅○○按附表所示分割後應有部分比例保持共有。(5)如附
    圖丙１所示Ｇ部分，面積23.1平方公尺，分割由上開分得Ｃ
    、Ｄ、Ｅ、Ｆ部分之被告依應有部分比例保持共有。(6)如附
    圖丙１所示Ｂ部分，面積17 0. 72平方公尺，分割由原告黃
    ○○、宙○○，並按附表所示分割後應有部分比例保持共有
    。(7)如附圖丙１所示Ａ部分，面積170.72平方公尺，分割予
    被告戊○○、卯○○、亥○○及戌○○，並按附表所示分割
    後應有部分比例保持共有。(六)訴訟費用由兩造按附表所示比
    例負擔。
二、被告答辯部分：
  1.被告宇○○以：同意分割。
  2.被告天○○、地○○均以：同意分割，並分配在原來佔用位
    置，伊等不願與巳○○、申○○及玄○○○維持共有等語。
  3.被告戊○○、卯○○、亥○○、戌○○均以：系爭土地係先
    祖黃添順之遺產，黃添順於46年7 月即以分家分書（下稱分
    家書）指名分配遺產，原告並因此取得多筆遺產，兩造原本
    各自占用長達46年相安無事，迄至90年10月政府實施「飲用
    水水源水質保護綱要計劃」拆除豬舍及堆肥舍時，原告黃○○仍據其所有之豬舍，向政府領取拆除補償金，嗣取得補償
    金之後，即罔顧分家書，請求針對遺產一部之系爭土地裁判
    分割，本件兩造依分家書已有系爭土地之分割協議存在，原
    告訴請裁判分割，自無必要，請求駁回原告之訴。若鈞院認
    系爭分家書並非系爭土地之分割協議，則兩造就系爭土地及
    相鄰，亦為兩造所共有之525 地號土地，均已按分家書所記
    載分配之位置使用收益長達46年以上，故請依分家書所定之
    位置分割系爭土地，請求依附圖二所示方案裁判分割，並由
    伊等分得Ａ部分，繼續維持共有等語置辯。
  4.其餘被告均未到庭，復未提出書狀作何聲明及陳述。
三、兩造不爭執之事項：
  (一)系爭土地現登記為原告黃○○、宙○○、訴外人黃建喜（歿
    ）、黃炳昌（歿）、被告子○○、壬○○、辛○○、戊○○
    、卯○○、亥○○、戌○○、宇○○、黃瑞斌（歿）、天○○、黃瑞金（歿）及地○○共有，其等應有部分分別為8 分
    之1 、8 分之1 、8 分之1 、8 分之1 、24分之1 、24分之
    1 、24分之1 、16分之1 、16分之1 、16分之1 、16分之1
    、360 分之9 、360 分之9 、360 分之9 、360 分之9 及36
    0 分之9 。有土地登記謄本附卷可稽（本院卷六第17頁以下
    ）。
  (二)黃建喜、黃炳昌、黃瑞斌及黃瑞金均已死亡，其等之應有部
    分均尚未經繼承人辦理繼承登記。
  (三)黃建喜前於78年12月5 日死亡，其繼承人為黃榮華及辰○○
    。其等繼承人，其中黃榮華於85年10月4 日死亡，其繼承人
    為玄○○○、巳○○及申○○。辰○○嗣於96年3 月25日死
    亡，其繼承人為未○○及酉○○。有繼承系統表及戶籍謄本
    附卷可稽（卷一第23頁以下、卷六第239 頁及299 頁以下）
    。
  (四)黃炳昌於94年1 月13日死亡，有除戶戶籍謄本附卷可稽（卷
    二第430 頁）。其法定繼承人為Ａ○○○、癸○○、庚○○
    、丑○○、寅○○、Ｅ○○○、己○○及午○○等八人，有
    繼承系統表附卷可稽（卷二第440 頁以下）。黃蕭葵妹嗣於
    96 年8月11日死亡，其應繼分則由上開癸○○、庚○○、丑
    ○○、寅○○、Ｅ○○○、己○○及午○○等人繼承之（卷
    六第第240 頁）。
  (五)黃瑞斌於92年1 月22日死亡，有除戶戶籍謄本附卷可稽（卷
    一第99頁），其法定繼承人為其兄弟姐妹即宇○○、黃瑞金
    、天○○、地○○、Ｃ○○○、乙○○○。
  (六)黃瑞金於94年1 月10日死亡，有除戶戶籍謄本附卷可稽（卷
    二第424 頁）。其餘法定繼承人均拋棄繼承，現餘法定繼承
    人為天○○，有本院96年度繼字第2709號卷可佐。
  (七)系爭土地使用現況如高雄縣美濃地政事務所92年10月17日美
    地二字第0920006610號函送複丈成果圖所示（卷一第275 頁
    以下），成果圖中標示524 之1 土地，面積106.96平方公尺
    之二層樓平房即門牌號碼為高雄縣美濃鎮○○街50之6 號建
    物由辛○○之父親興建，現由辛○○居住。524 之3 土地面
    積9.86平方公尺之平房為黃炳昌興建，524 之4 土地面積
    72.91 平方公尺之平房、524 之5 土地面積27.94 平方公尺
    之平房及524 之7 土地面積30.10 平方公尺之平房三間均為
    黃建福興建，現均無人居住使用。上開建物間有一條小巷子
    G 通道（卷二第18頁以下，卷六第186 頁）。524 、524 之
    2 及524 之6 土地均為空地。又524 空地處以前為豬舍所在
    。並有勘驗筆錄及現況照片附卷可稽（卷五第2 頁以下）。
四、兩造爭執之事項：
  (一)兩造間就系爭土地有無分割協議（含被告提出之分家書是否
    為真正，是否為遺囑，是否為分割協議）。
  (二)如無分割協議，系爭土地應如何分割始妥適公平（是否應依
    分家書所分配之位置裁判分割）。
五、按民法第1174條第2 項規定：「繼承人拋棄繼承權，應於知
    悉其得繼承之時起二個月內以書面向法院為之。並以書面通
    知因其拋棄而應為繼承之人。但不能通知者，不在此限。」
    觀以該條文於74年6 月3 日修正之立法理由：「本條第二項
    舊法規定，繼承人拋棄其繼承權時，應以書面向法院、親屬
    會議或其他繼承人為之。而我國民法規定之親屬會議，並非
    常設機構，向親屬會議為拋棄繼承之表示，窒礙難行。惟有
    向法院為拋棄繼承之表示，最為確實易行，且因其有案可查
    ，可杜絕倒填年月日、偽造拋棄繼承之證明文件等情事，爰
    修正為拋棄繼承，應以書面向法院為之，並以書面通知因其
    拋棄而應為繼承之人，但不能通知者，不在此限。」可知本
    條項立法旨趣係謂繼承人向法院為拋棄繼承之表示，為最確
    實易行、查證方便且能避免爭議之方式，乃將舊法關於拋棄
    繼承權之方式，簡化為應以書面向法院為之。是拋棄繼承，
    屬要式之單獨行為，如繼承人於法定期間以書面將拋棄繼承
    之意思表示向法院為之，即生拋棄繼承之效力。至上開條項
    後段規定「並以書面通知因其拋棄而應為繼承之人」，由本
    條項前後段規定之文義對照觀之，該有關拋棄繼承之書面通
    知程序，僅係俾使因其拋棄而應為繼承之人，得迅為限定繼
    承或拋棄繼承之選擇，其法律關係早臻確定，以保護利害關
    係人之權益，如拋棄繼承人未踐行該項書面通知程序，對於
    拋棄繼承效力之發生，應無影響。否則，如將此項書面通知
    程序，併為拋棄繼承之生效要件，則此項書面通知是否發生
    通知之效力，亦易滋生疑義，則拋棄繼承之方式，將較修法
    前更窒礙難行，自非上開條項修正之立法原意。且上開規定
    尚有明文「不能通知者，不在此限。」所謂不能通知，既以
    聲明拋棄繼承權人之主觀的認知為憑，因此，縱有客觀上應
    通知而未通知之情事，對於拋棄繼承效力之發生，並不生影
    響。故上開條項後段所稱之「書面通知」，應非拋棄繼承之
    生效要件，而僅為訓示規定。此亦為學說及實務所採認之見
    解（本院卷六第99頁以下）。
六、原告主張被告Ｂ○○或天○○應為黃瑞金之法定繼承人乙節
    ，經查，被告Ｂ○○雖為黃瑞金之女，然其業已向法院聲請
    拋棄繼承，此經本院調閱94年度繼字第234 號聲請卷查明屬
    實，縱認Ｂ○○並未於拋棄繼承時，同時通知次順位之法定
    繼承人，惟依前開說明，民法第1174條第2 項規定所謂「書
    面通知」僅為訓示規定，並非拋棄繼承之生效要件，因此Ｂ
    ○○對黃瑞金之遺產所為拋棄繼承之單獨行為已經合法生效
    ，其即非黃瑞金之法定繼承人，堪以認定。又Ｂ○○拋棄繼
    承後，黃瑞金之次順位法定繼承人即其兄弟姐妹宇○○、Ｃ
    ○○○、乙○○○及地○○等人亦向法院聲請拋棄繼承，復
    經本院依職權調閱96年度繼字第2709號聲請卷宗查明無誤，
    故黃瑞金之法定繼承人現應為天○○，故黃瑞金就系爭土地
    之應有部分應由天○○繼承之。原告將Ｂ○○併列為被告，
    即無理由，該部分應予駁回，先予敘明。
七、次按分割共有物，性質上為處分行為，依民法第759 條規定
    ，共有不動產之共有人中有人死亡時，於其繼承人未為繼承
    登記以前，不得分割共有物（最高法院69年台上字第1012號
    判例意旨參照）。經查，系爭土地為原告黃○○、宙○○、
    訴外人黃建喜（歿）、黃炳昌（歿）、被告子○○、壬○○
    、辛○○、戊○○、卯○○、亥○○、戌○○、宇○○、黃
    瑞斌（歿）、天○○、黃瑞金（歿）及地○○所共有，應有
    部分如附表應有部分比例欄所示，而共有人中黃建喜、黃炳
    昌、黃瑞斌及黃瑞金均已死亡。黃建喜之繼承人原為黃榮華
    及辰○○，其等繼承後，其中黃榮華於85年10月4 日死亡，
    其繼承人為玄○○○、巳○○及申○○。另辰○○嗣於96年
    3 月25日死亡，其繼承人為未○○及酉○○。黃炳昌之法定
    繼承人原為Ａ○○○、癸○○、庚○○、丑○○、寅○○、
    黃五妹、己○○及午○○等8 人。其中黃蕭葵妹嗣於96年8
    月11日死亡，其應繼分則由上開癸○○、庚○○、丑○○、
    寅○○、黃五妹、己○○及午○○等7 人繼承之。黃瑞斌之
    法定繼承人為其兄弟姐妹即宇○○、黃瑞金、天○○、地○○、Ｃ○○○、乙○○○。其中黃瑞金嗣於94年1 月10日死
    亡，其應繼分由天○○繼承之。又被告玄○○○、巳○○、
    申○○、未○○及酉○○就被繼承人黃建喜所有系爭土地應
    有部分8 分之1 ，被告癸○○、庚○○、丑○○、Ｅ○○○
    、己○○、午○○、寅○○應就被繼承人黃炳昌就系爭土地
    應有部分8 分之1 ，被告宇○○、天○○、地○○、Ｃ○○○、乙○○○就被繼承人黃瑞斌就系爭土地之應有部分360
    分之9 ，被告天○○就被繼承人黃瑞金所有系爭土地之應有
    部分360 分之9 均迄未辦理繼承登記等情，為兩造所不爭執
    ，業如前述，並有土地登記謄本、繼承系統表及戶籍謄本等
    附卷可按。上開被告等人既尚未就系爭共有土地辦理繼承登
    記，依法尚不得為物權處分，而原告於本件訴訟中，請求被
    告等人一併辦理繼承登記，並合併分割共有物之請求，符合
    經濟原則，於法有據，應予准許。
八、兩造間就系爭土地有無分割協議（含被告提出之分家書是否
    為真正，是否為遺囑，是否為分割協議）。原告主張被告提
    出之分家書並非真正，縱認真正亦不具備遺囑之要件，而不
    生遺囑之效力，且分家書並非土地共有人就系爭土地所為之
    分管或分割協議，即使鈞院認為係屬於分割協議書，亦已罹
    於消滅時效，其自得請求裁判分割系爭土地。被告戊○○、
    卯○○、亥○○、戌○○則以：分家書為祖父添順公親自撰
    寫，並且基於立遺囑之意思書立，原告之父黃耀煌及被告戊○○、卯○○、亥○○及戌○○之父黃耀堯亦有蓋章其上，
    可見應有達成分管及分割協議，兩造應受拘束，並按分家書
    所分配之位置繼續使用收益系爭土地，及履行分割協議，不
    得再請求裁判分割等語置辯。茲將本院判斷分述如下：
九、被告戊○○、卯○○、亥○○及戌○○提出之分家書，雖為
    原告否認其真正。惟查，被告戊○○等人提出之系爭分家書
    原本紙質年代久遠，用字遣詞始末連續，文義連貫通順，並
    逐頁加蓋騎縫章，黃耀堯、黃耀煌及立會人張華昌、林玉昆
    、甲○○及丙○○等人之印章均非同一樣式，各有所不同，
    衡情應由其等所分別提供用印，而非統一刻印之後用印。此
    有分家書附卷可稽，分家書原本復經本院當庭核閱無誤。又
    分家書所使用之紙張為高雄縣立美濃初級中學信箋，乃黃添
    順任職至屆齡退休之學校，復為原告所不爭，而原告之母黃
    羅銀妹於91年5 月3 日因系爭土地舖設水泥混凝土事件與被
    告戊○○等人發生竊佔土地之糾紛時，曾經寄發美濃郵局第
    62號存證信函答覆被告戊○○，並說明：「... 皆因46.7.7
    所立分家書，有豬舍之阻隔，與目前鄙人灌舖水泥混凝土之
    位置略有出入，但鄙人絕無竊佔之用意」等情，觀其內容，
    原告之母黃羅銀妹亦明確表示知悉的確有系爭分家書存在之
    事實及原告與被告戊○○等人目前所占用之位置均係本於分
    家書而來，此觀存證信函之內容，灼然甚明（家調卷第88頁
    ）。再者，系爭土地及相鄰之525 地號土地均為兩造所共有
    ，該二筆土地目前使用、豬舍拆除前所在（照片詳見卷六第
    163 頁）、地上建物及宗祠、晒穀場、井、過路廊及面臨中
    興路之店面住家等坐落位置亦核與分家書所繪製之位置圖大
    致相同（除豬舍業經拆遷補償外），復為原告所不爭，並經
    本院勘驗現場查明屬實，有勘驗筆錄及照片為證（卷五第2
    至28頁）。又系爭土地臨中興街前側空地即附圖丙2 案Ａ為
    被告戊○○等人養豬舍所在，丙２案之Ｂ為原告養豬舍所在
    ，此有本院勘驗筆錄附卷可參（卷五第4 頁背面）。而面臨
    中興路四間店面並經更換批明，此有分家書附卷可稽，若被
    告戊○○等四人係臨訟始編造分家書者，何須於分配位置圖
    上關於525 地號土地之四間店面特別以紅藍筆更改調換黃耀
    煌及黃耀堯所分配之位置，並於分家書內加註：「再批明耀
    堯店面貳間與耀煌店面貳間相換兩方喜悅決定完畢」等字樣
    。參以，分家書上所分配原告黃○○及宙○○之父即黃耀煌
    之中壇南片田及中壇南片學校前之中壇段1643、1746地號土
    地亦確實移轉登記在黃耀煌名下，並有土地登記簿謄本附卷
    可查（卷六第38頁以下）。綜上所述，被告戊○○等人提出
    之分家書應為真正，並為黃添順分配家產之文書，堪以認定
    。原告辯稱分家書為臨訟偽造之文件，難以採信。
十、再按遺囑應依法定方式為之，自書遺囑，依民法第1190條之
    規定，應自書遺囑全文，記明年月日，並親自簽名。其非依
    此方式為之者，不生效力（最高法院28年上字第2293號判例
    要旨參照）。經查，被告戊○○等人所提出之系爭分家書乃
    黃添順於生前分配家產之性質，業如前述，依形式上觀之，
    復與前揭自書遺囑之法定方式要件不符，此觀卷附分家書即
    明（雄家調字第31號卷第73頁），因此，原告主張系爭分家
    書並非遺囑，亦不生遺囑效力，堪予採信。
十一、第按解釋契約，固須探求當事人立約時之真意，不能拘泥於
    契約之文字，但契約文字業已表示當事人真意，無須別事探
    求者，即不得反捨契約文字而更為曲解（最高法院17年上字
    第1118號判例要旨）。而共有物之協議分割與裁判分割，皆
    以消滅各共有人就共有物之共有關係為目的。而協議分割契
    約應由全體共有人參與協議訂立，並同意分割，始生協議分
    割之效力（最高法院80年度台上字第542 號、92年度台上字
    第1474號及93年度台上字第557 號裁判要旨可資參照）。又
    按分管契約係共有人就共有物之使用、收益或管理方法所訂
    定之契約，並無消滅共有關係之效力，此與共有人以消滅共
    有關係為目的而使各共有人取得特定部分土地之分割共有物
    契約，自有不同（最高法院86年度台上字第992 號裁判參照
    ）。基此，協議分割共有物契約若係為使各共有人取得特定
    部分土地，則契約內應訂有特定部分土地之明確位置、面積
    以利分割。
十二、經查，本件分家書為黃添順所書立，並未簽名，當時黃添順
    就系爭土地之應有部分為8 分之2 ，系爭土地尚有黃建喜、
    黃建福及黃炳昌等共有人，且兩造在當時均非系爭土地共有
    人，此有系爭土地之登記簿謄本在卷可憑（本院卷六第35頁
    以下），且黃添順係就其家產一部分之系爭土地應有部分分
    配予原告黃○○、宙○○之父即黃耀煌，與被告戊○○、卯
    ○○、亥○○及戌○○等人之父即黃耀堯，並指定其等占用
    之位置，其餘系爭土地之共有人均非參與其事，亦有卷附分
    家書可參。足見系爭分家書之性質主要是在分配家中成員之
    於家產之權利義務關係，此亦有被告戊○○等人提出之美濃
    鎮誌下冊可參（卷四第183 頁以下）。則分家書既非系爭土
    地全部共有人進行土地使用分配之分管協議，亦非以消滅共
    有關係而為之分割協議，顯與前揭分管及分割協議之要件不
    符，自難認系爭分家書具有分管或分割協議之效力。況縱認
    系爭分家書為分割協議，則該分家書經黃添順於46年7 月7
    日書立，迄今已逾15年以上，並經原告為消滅時效之抗辯而
    拒絕依約履行，是依前開說明，被告戊○○等四人辯稱分家
    書為系爭土地之分割協議或分管協議，原告不得再訴請裁判
    分割共有物云云，顯有誤會，均不可採。原告訴請裁判分割
    系爭土地，於法有據，應予准許。
十三、如無分割協議，系爭土地應如何分割始妥適公平（是否應依
    分家書所分配之位置裁判分割）。
  (一)原告主張請求按附圖丙1 方案分割，被告戊○○等四人則以
    ：應該分家書所分配之位置如附圖丙2 案裁判分割之。其餘
    到庭被告對於依上開何方案裁判分割系爭土地，均無意見。
  (二)按請求分割共有物之訴，應由法院依民法第824 條規定命為
    適當之分配，不受任何共有人主張之拘束；又按分割共有物
    ，以消滅共有關係為目的。法院裁判分割共有土地時，除因
    該土地內部分土地之使用目的不能分割（如為道路）或部分
    共有人仍願維持其共有關係，應就該部分土地不予分割或准
    該部分共有人成立新共有關係外，應將土地分配於各共有人
    單獨所有，而分割共有物固不受分管契約之拘束，惟儘量依
    各共有人使用現狀定分割方法，以維持現狀，減少共有人所
    受損害，當不失為裁判分割斟酌之一種原則（最高法院69年
    台上字第1831號及82年度台上字第1990號分別著有判例或裁
    判意旨可資參照）。至於共有物未分割前，各共有人實際上
    劃定範圍使用共有物者，乃屬一種分管性質；倘共有人間實
    際上劃定使用範圍，對各自占有管領之部分，互相容忍，對
    於他共有人使用、收益，各自占有之土地，未予干涉，已行
    之有年，即非不得認有默示分管契約之存在。
  (三)經查：系爭土地使用現況如高雄縣美濃地政事務所92年10月
    17日美地二字第0920006610號函送複丈成果圖所示（卷一第
    275 頁以下），成果圖中標示524 之1 土地，面積106.96平
    方公尺之二層樓平房即門牌號碼為高雄縣美濃鎮○○街50之
    6 號建物由辛○○之父親興建，現由辛○○居住。524 之3
    土地面積9.86平方公尺之平房為黃炳昌興建，524 之4 土地
    面積72.91 平方公尺之平房、524 之5 土地面積27 .94平方
    公尺之平房及524 之7 土地面積30.10 平方公尺之平房三間
    均為黃建福興建，現均無人居住使用。上開建物間有一條小
    巷子Ｇ通道（卷二第18頁以下）。524 、524 之2 及524 之
    6 土地均為空地。又524 空地處以前為豬舍所在（即附圖Ａ
    、Ｂ部分）。換言之，系爭附圖丙1 案及丙2 案之Ａ、Ｂ、
    Ｈ部分現均為空地，原告目前並未占用系爭土地，並有勘驗
    筆錄及現況照片附卷可稽（卷五第2 頁以下及卷六第168 頁
    ）。系爭土地之共有人除原告黃○○、宙○○及被告戊○○
    等四人對於Ａ、Ｂ部分應如何分割有意見外，其餘共有人對
    於依原告請求之分割方案分配Ｃ、Ｄ、Ｅ、Ｆ，並繼續就Ｇ
    部分土地按附表應有部分比例繼續維持共有，均無意見。而
    系爭土地其中應有部分一半，原既為原告及被告戊○○等人
    之祖父黃添順所有，於其生前即指定分配予其子黃耀煌及黃
    耀堯各自占用，黃耀煌及黃耀堯既已依其父之指定而各自占
    有特定區域使用，且其餘共有人亦係按其等目前使用現狀占
    用系爭土地迄今，已逾50年以上，均無異議之情形，足認其
    等至少已有默示為共有物分管之協議，同意按兩造先人所分
    配之位置使用系爭土地。且承上所述，系爭土地僅為黃添順
    分配家產之一部，黃添順於分配家產時已考量其子各房利益
    調配均衡，並就系爭土地與相鄰525 地號土地綜合考量分配
    ，原告黃○○、宙○○受分配在兩造（被告Ｂ○○除外）所
    共有之525 地號土地之位置顯然優於被告戊○○等四人，而
    525 地號土地上因有宗祠及晒穀場等，而影響共有人分割意
    願，故尚未分割，因此，原告於系爭土地上之豬舍拆除後，
    另為與祖先分家書內容不符之主張，顯然有違分家書遺意及
    其等間誠信而不足為採。本院權衡各共有人之使用現狀、其
    等祖先分配家產之意，兩造（除被告Ｂ○○以外）共有之52
    5 地號土地分管使用現狀，被告戊○○等四人於本院歷次審
    理中並再三強調就525 地號土地之使用情形不會為與分家書
    分配位置不符之主張，及原告即使分得丙２案之Ｂ部分，亦
    不影響其利用525 地號土地聯外通行等情狀，本件兩造（除
    被告Ｂ○○外）其各人分割後之分配位置，自仍應以被告戊○○等四人主張之分割方法即如附圖丙2 案所示之方案較為
    公平妥適，且該方案就兩造（除被告Ｂ○○外）所各自分得
    之土地位置亦符合祖先分配家產時所為之各房利益調配均衡
    原則，並無優劣之分，故不生土地價值差異之找補問題，爰
    定其分割方法如主文第五項所示。
十四、兩造其餘之攻擊或防禦方法及未經援用之證據，經本院斟酌
    後，認為均不足以影響本判決之結果，無逐一詳予論駁之必
    要。併此敘明。
十五、因共有物分割、經界或其他性質上類似之事件涉訟，由敗訴
    當事人負擔訴訟費用顯失公平者，法院得酌量情形，命勝訴
    之當事人負擔其一部。民事訴訟法第80條之 1定有明文。查
    分割共有物之訴，係合兩造之必要共同訴訟，原、被告之間
    本可互換地位，本件原告起訴雖於法有據，但被告之應訴實
    因訴訟性質所不得不然，且被告原就分割方法之爭執，乃為
    伸張或防衛其權利所必要，是以本院認由敗訴之一造負擔全
    部訴訟費用，顯失公平，應由兩造（除被告Ｂ○○外）各按
    應有部分之比例分擔（詳如附表），方屬公允，爰諭知如主
    文第七項所示。
十六、據上論結，本件原告之訴為一部有理由，一部無理由，應依
    民事訴訟法第385 條第1 項前段、第79條前段、第80條之1
    、第85條第1 項後段、第2 項，判決如主文。
中    華    民    國    98    年    10    月    21    日
                  民事第七庭審判長法  官  林紀元
                                  法  官  黃悅璇
                                  法  官  蘇姿月
正本係照原本作成。
如不服本判決，應於送達後20日內，向本院提出上訴狀並表明上
訴理由，如於本判決宣示後送達前提起上訴者，應於判決送達後
10日內補提上訴理由書（須附繕本）。
中    華    民    國    98    年    10    月    21    日
                                   書記官   陳美月


司法院資訊處製作；財團法人民間司法改革基金會備份。
